【裁判字號】    98,訴,1653
【裁判日期】    990430
【裁判案由】    給付違約金
【裁判全文】
臺灣臺北地方法院民事判決              98年度訴字第1653號
原      告  乙○○即敏盛綜合醫院
訴訟代理人  翁祖立律師
複代理人    吳宗樺律師
訴訟代理人  林芳如律師
            陳安倫律師
被      告  丙○○  
訴訟代理人  陳雲惠律師                      
上列當事人間請求給付違約金事件，本院於民國99年4月16日言
詞辯論終結，判決如下：
    主  文
原告之訴及其假執行之聲請均駁回。
訴訟費用由原告負擔。
    事實及理由
壹、程序事項：
    按訴狀送達後，原告不得將原訴變更或追加他訴，但請求之
    基礎事實同一、不甚礙被告之防禦及訴訟之終結者，均不在
    此限，民事訴訟法第255條第1項第2款、第7款定有明文。而
    所謂請求之基礎事實同一，係指變更或追加之訴與原訴之主
    要爭點有其共同性，各請求利益之主張在社會生活上可認為
    同一或關連，而就原請求之訴訟及證據資料，於審理繼續進
    行在相當程度範圍內具有同一性或一體性，得期待於後請求
    之審理予以利用，俾先後兩請求在同一程序得加以解決，避
    免重複審理，進而為統一解決紛爭者，即屬之。查原告起訴
    （聲請支付命令）時原以被告因個人因素離職，違反「敏盛
    綜合醫院主治醫師進修切結書」（以下簡稱系爭切結書）約
    定「於進修結束後，應返回原告院所服務至少十年」，係違
    反系爭切結書第7條第1項之約定，依約被告應賠償新臺幣（
    下同）1,544,000元違約金（見本院97年度司促字第686號卷
    第1、2頁），其於民國（下同）98年7月9日具狀以被告因可
    歸責於己之事由，違背系爭切結書第4條（書狀誤載為第6條
    ）被告於院外進修期間需恪守院方及進修機構之一切規定，
    維護醫院聲譽之約定，致給付不能，被告應依民法第226條
    規定負損害賠償責任，爰依民法第256條規定以該準備書狀
    之送達，作為解除契約之通知，並依民法第259條及第260條
    規定，及依系爭切結書第7條約定，請求被告返還在職進修
    期間向伊所支領之生活補助費772,000元及給付同額之違約
    金作為損害賠償總額，被告共應給付原告1,544,000元，其
    前後所主張之法律關係顯然不同，自屬訴之追加。雖被告表
    示不同意，惟原告請求之基礎事實均為被告於在職進修期間
    自原告醫院離職，且原告各請求利益之主張在社會生活上可
    認為關連，可見請求之基礎事實同一，本院並認為不甚礙訴
    訟之終結，依前揭說明，原告所為訴之追加，應予准許，先
    予敘明。
貳、實體事項：
一、原告主張：
  (一)被告自89年2月15日起擔任原告醫院內科部神經科主治醫師
    ，兩造於95年間簽有聘用契約書。嗣於95年9月間，被告因
    考取臺北醫學大學臨床醫學博士班，遂依「敏盛綜合醫院主
    治醫師在職進修辦法」向伊申請在職進修，伊本於培育醫療
    人才及提升醫療效益之目的，允其所請，並經被告簽立系爭
    切結書擔保。被告申請進修期間自95年9月起至100年6月止
    ，而系爭切結書第6條約定「進修結束後願意在院內至少服
    務10年，自100年6月起至110年6月止……」，故被告進修結
    束後，應返回伊之院所服務至少10年，如有違反則依系爭切
    結書第7條規定，應賠償進修期間向伊支領一切費用2倍計算
    之懲罰性違約金，並於進修結束後3個月內付清。詎被告於
    在職進修期間，因個人行為不檢致伊聲譽嚴重受損，且違反
    系爭切結書第4條約定「在院外進修期間院恪守院方及進修
    機構之一切規定，維護醫院聲譽……」規定。被告嗣於96年
    4月10日以前揭情由請辭，並於同年5月1日離職，顯已違反
    系爭切結書第7條第1項之約定，而伊於被告進修期間，每月
    支付被告生活補助新臺幣（下同）120,000元，前後共給付
    被告772,000元，被告因可歸責於己之事由致給付不能，原
    告已以訴狀送達為解除契約之意思表示，爰依系爭切結書第
    7條訴請被告給付違約金1,544,000元，依系爭切結書第4條
    及民法第226條、第259條、第260條規定請求被告返還在職
    進修期間向伊所支領之生活補助費772,000元及給付同額之
    違約金等語。
  (二)對被告答辯則以：
    1.所謂定型化契約，依民法第247條之1規定係指依照當事人
      一方預定用於同類契約之條款而訂定之契約，條文要旨在
      於經濟上強者所預定之契約條款，他方難有磋商變更之餘
      地，為防止契約自由原則之濫用並維護交易之公平，爰列
      舉4款有關他方當事人利害之約定，如按其情形顯失公平
      者，明定該部分之約定為無效。是民法247條之1第2款「
      加重他方當事人之責任者」及第3款「使他方當事人拋棄
      權利或限制其行使權利者」，應係指一方預定之該契約條
      款，為他方所不及知或無磋商變更之餘地，始足當之，此
      有最高法院96年度台上字第684號判決要旨可參。是以，
      如契約當事人於訂約過程中，關於權利義務之重要事項已
      多有磋商變更者，應認契約雙方當事人已立於對等之位，
      而無民法第247條之1有關定型化契約約款無效規定之適用
      。本件被告係依據伊訂定之「主治醫師在職進修辦法」，
      向伊申請在職進修並請求補助生活費用。而依被告提出之
      「敏盛醫院主治醫師在職進修辦法」2006-01-A3版本，主
      治醫師在職進修如係申請臨床醫學者，每年補助生活費用
      金額上限為60,000元，補助期間以1年為限，惟被告特以
      專案申請方式，請求原告醫院每月補助120,000元，並請
      求補助期間為2年，其簽呈記載略為：「1.擬將門診減少
      至每週兩節。2.住院病患之照顧唯恐無法兼顧，故與本科
      張峻源醫師（亦將於今年就讀台大電機研究所）共同照護
      住院病患（combined care），PF之計算各為1/2，on call
      及照會如常。3.維持每月一次假日一線值班。4.其餘院內
      職務與各委員會委員由鈞長分派。5.擬聲請博士班前兩年
      院方補助每月120,000元/月生活費，因依據本院主治醫師
      在職進修辦法（附件3）之規定，不得補助超過一年，特
      以專案懇請院方同意，兩年後之進修補助待職之研究狀況
      及當時收入情形另專案申請，懇請玉成。6.畢業後簽約服
      務時間以修業時間兩倍計算，否則應返回補助款項。7.學
      成後將戮力將所學貢獻敏盛醫療體系，提升院內研究風氣
      ，並將申請教職提升院內教學品質與教學人力。8.如獲長
      官認可及核准後與醫院簽訂合約並與連帶保證人共同切結
      保證履行合約。」，由此觀之，倘被告未與伊立於對等之
      地位及未具與伊談判磋商之能力，焉能向伊主張門診減少
      、與其他醫師共同照護住院病患、延長進修補助期間為2
      年、期間每月生活補助120,000元及進修2年後視情況欲再
      另案申請補助等眾多要求？又上開簽呈記載如被告所請，
      均獲伊認可及核准後，被告即與醫院簽訂合約及切結書等
      語，足證被告對系爭切結書之約款並無刪改之請求，係已
      事先考慮後認為無須變更，方與伊簽訂系爭切結書。準此
      ，被告與伊既立於對等之地位，且有磋商變更系爭切結書
      之機會，系爭切結書當無民法第247條之1有關定型化契約
      約款無效規定之適用。退步言之，縱認系爭切結書為定型
      化契約，惟被告既係因道德瑕疵而自行辭職，致不能返院
      服務，則與系爭切結書第7條第2項所約定中途離職係出於
      伊之原因的情形不同，被告豈能濫指本約款無效而排斥適
      用？綜上所述，系爭切結書第7條並非定型化契約約款，
      且被告係自行辭職，與該條規定情形亦不相同，被告以此
      爭執，殊屬無據。
    3.被告復辯稱其無任何影響伊聲譽之不檢行為，且其係受伊
      之指示配合離職，未違反系爭契約書之約定云云。惟被告
      於96年4月10日主動出具之辭呈已載明其離職原因係「個
      人私領域行為之不當，唯恐損及醫院形象」。復自被告申
      訴書：「個人私領域行為之不當……唯恐損及醫院形象及
      領導統御而萌生辭意」亦可證明被告為影響伊之聲譽行為
      後，懼於社會輿論之壓力而有自行辭職之意。且據證人甲
      ○○到庭證稱：「（原告複代理人問：辭呈上面有寫說『
      唯恐損及醫院形象』據你所知，被告什麼行為損及醫院形
      象？）有外遇的情形」、「（原告複代理人問：外遇的對
      象是什麼樣的人）是敏盛醫院醫務部的秘書小姐。）」等
      語可知，前述私領域行為不當即為被告與伊之醫務部秘書
      有外遇，損及醫院形象，且廣為醫院同仁討論。另上開申
      訴書復記載：「懇請鈞長……對於職教育訓練合約違約一
      案重新考量，給予寬容並減免違約金之金額。……懇請鈞
      長能准予自開始工作次月起以分期付款方式償還……違約
      金……」云云，可知被告就因可歸責於己之事由致影響伊
      之聲譽的不檢行為，及該行為業已違反系爭切結書之內容
      ，而須向伊給付違約金乙事心知肚明；被告今臨訟方飾詞
      狡辯，主張其無任何影響原告醫院聲譽之不檢行為，顯不
      足採。且伊之執行長楊弘仁（以下逕稱其名）於上開申訴
      書記載：「文中所提配合離職差矣！本人對鄔君曉以大義
      ，若非自行辭職而撤銷評議，則後果更加嚴重，且必影響
      個人聲譽及前途」云云，可知楊弘仁向被告說明其有影響
      伊聲譽之不檢行為，依伊之醫院服務規章應將該件行為送
      原告醫院評議委員會予以評議，惟若評議後恐導致醫院工
      作人員、病患及社會輿論周知，將影響被告聲譽及再行求
      職之機會，供被告自行考量及斟酌個人利害關係。蓋臺灣
      社會中，倘若部屬或員工有為不檢行為之時，主管因擔心
      該不檢行為曝光後進而影響工作單位及個人聲譽，在依法
      予以懲處前，先給予部屬或員工有自行辭職之機會，實屬
      常見；今楊弘仁因擔心伊及被告聲譽受損害之影響層面擴
      大，依臺灣社會習俗觀念善意提供被告自行辭職之機會，
      反而遭被告曲解為係受高層脅迫因而配合指示離職，豈非
      事理之平？故上開主張實乃被告卸責之詞，不足為採。
    4.承上所述，被告確有因行為不檢致伊聲譽受損之情事。蓋
      伊為桃園地區首屈一指之醫療中心，並經行政院衛生署評
      定為合格之教學醫院，除提供一般民眾醫療服務外，尚肩
      負培育見、實習醫學生之重任。為此，伊擇才標準，除須
      具備優良之醫術外，特重醫師之人品道德，以求醫德兼備
      ，並得為作為醫學生之表率。被告曾任伊醫院內科部神經
      科主任，對伊之上開要求應有預見，猶心存僥倖，於在職
      進修期間，發生違背醫生應有道德標準之行為，並嚴重損
      害伊醫院聲譽。如伊無視其道德上瑕疵而繼續聘用其擔任
      醫師，不僅有害於來院見、實習之醫學生，且嚴重損傷伊
      及相關醫療從業人員之形象。依一般社會觀念，當可認為
      被告對伊所負提供服務及教育醫學生之債務，已無從依原
      定之債務本旨實現，則其給付已屬確定不能，且係可歸責
      於被告，伊本得依民法226條規定向被告請求賠償損害。
      另依系爭切結書第4條：「在院外進修期間願恪守院方及
      進修機構之一切規定，維護醫院聲譽，……如有違背者，
      願按第7條約定視同進修結束未返院服務計付懲罰性違約
      金予貴院。」及第7條第1項：「進修結束未即返院服務，
      願將進修期間向院方所支領之一切費用以2倍奉還，並於
      進修結束後3個月內付清。」等規定，被告於院外進修期
      間本需恪守院方及進修機構之一切規定，維護醫院聲譽。
      如被告違背約定者，依據第7條約定，視同進修結束未返
      院服務，應計付懲罰性違約金予伊。是以，被告既自陷於
      給付不能，且導致原告醫院聲譽嚴重受損，被告自應對伊
      支付系爭切結書所定之懲罰性違約金。至被告雖辯稱其醫
      術及醫德經專業人士肯定，且目前任職之臺北市立萬芳醫
      院（以下簡稱萬芳醫院）亦屬重視醫術及醫德之優等教學
      醫院，可見伊未有損害醫院及相關醫療從業人員形象之情
      事，足證原告之主張並非屬實云云。惟被告有無損害伊之
      聲譽與利益情事，和被告是否名列商業週刊百大良醫本不
      相干。且被告所辯如可成立，豈非謂社會上知名人物均不
      會有任何不檢行為？惟實際從報章雜誌報導可知，臺灣社
      會知名人物因一時失慮觸犯刑事罪章，或行為不檢致影響
      事業或家庭聲譽者所在多有，被告上開主張顯與常情相違
      背。此外，縱被告任職於萬芳醫院，惟該醫院聘用被告時
      是否知悉被告曾有系爭影響醫院聲譽之不檢行為？被告是
      否刻意向萬芳醫院隱瞞系爭影響醫院聲譽之不檢行為，方
      受該醫院予以聘用？均非無疑。退萬步言，縱使萬芳醫院
      已知悉被告有影響醫院聲譽之不檢行為，惟該行為既係被
      告任職於伊之期間所為，影響所及亦為伊之聲譽，與萬芳
      醫院是否聘用被告任職無關。另參諸臺灣高等法院94 年
      度勞上字第3號民事判決、臺北高等行政法院96年度訴更
      一字第115號判決及蘋果日報牛姓教授遭女性研究生投訴
      之案例，益證被告上開行為不檢行為，依一般社會觀念，
      已造成對伊聲譽之損害。
    5.另系爭切結書效力之發生或消滅，本無特定「條件」成就
      或特定「期限」屆至之約定，系爭切結書自被告簽署並經
      原告收受後，當已發生效力。是以，伊依約須負擔提供被
      告進修期間生活補助費用之義務，被告則須負擔在伊之院
      所服務10年之義務，當事人雙方互負之義務皆已確定發生
      ，僅被告在伊之院所服務10年之義務，其清償期係自100
      年6月起至110年6月止而已。準此，如被告於清償期屆至
      前，因可歸責於被告之事由致給付不能者，被告依法即應
      對伊負債務不履行之損害賠償責任。被告雖辯稱系爭切結
      書之「條件」或「期限」尚未成就或屆期，伊不得依系爭
      切結書第7條約定請求被告給付違約金云云，然其意在混
      淆本院判斷，實不足取。至被告雖稱其願以每週一節門診
      之兼職方式，返院服務。然被告之給付不能，係因其不檢
      行為肇致，縱其願以兼職方式每週一節門診，返院服務，
      其給付仍有無法補正之瑕疵，而不符債務本旨。故伊本無
      受領之義務，被告亦不能藉此脫免債務不履行之責任。
    6.被告復主張系爭切結書所訂違約金過高，應有由法院酌減
      之必要。惟伊因被告債務不履行所致之損害，扣除已支付
      被告之生活補助費用772,000元外，尚有因被告行為不檢
      所造成病患流失之經濟上損失及聲譽上損害等，如再加計
      伊依原定計畫可藉被告在院服務10年而得之預期上經濟利
      益，其損害數額實難以估算。伊依系爭切結書第7條所約
      定之違約金計算方式，將被告已支領之費用772,000元視
      為原告所受損害數額，而請求被告支付如系爭切結書所定
      之懲罰性違約金，應屬適當而合理。
    7.被告雖辯稱在職進修期間業務未有顯著減少，但被告進修
      期間，伊已依其請求，將其門診時間自每周3節減少至每
      周2節，並有伊之門診時間表可證。而原由被告負責之住
      院病患照護工作，亦經伊協調其他醫師共同負擔。是伊對
      被告之諸多要求，皆已盡力配合，故被告所辯，實難苟同
      。又被告主張其進修前後薪資計算遭調整，致薪資補助非
      實質補助云云，惟被告所執之醫師PF（PF,physician fee
      ，即業績）明細表點數均係依據醫師執行業務之數量，乘
      上各項業務之提成比率後計算而成；各點數加總後，必須
      進行提成重分配，方成為應發予醫師之金額（提成重分配
      並不使點數與應發金額有極大之差異，有時甚至點數即為
      應發金額）。簡言之，點數及金額仍係以醫師實際執行業
      務多寡為計算。是被告之總薪資收入尚應考量值班、主管
      加給及代扣薪資所得稅部分。其中主管加給因被告進修後
      不再兼任醫務長，僅擔任神經內科主任，故其主管加給由
      40,000元變更為12,000元。又值班業務本不含在點數部分
      ，而PF明細表之「值班費項目，為急診排班之費用；「免
      稅加班」項目，則為病房值班之費用。另代扣薪資所得稅
      項目，因被告薪資每月應稅金額不同，依國稅局所得稅額
      表級距計算，有33,860元、45,260元以及57,260元等不同
      代扣金額。至其他加項部分，即為被告申請在職進修補助
      所領取之金額。總計被告自95年9月至96年3月，共向伊支
      領772,000元，惟被告以其總薪資扣除主管加給後，逕作
      為PF點數比較之依據，即有不當。蓋被告之總薪資除以PF
      點數提成重分配實得金額及主管加給之外，尚有值班費、
      VIP檢查費、免稅加班、成檢看診費、外籍看護工診斷書
      費、外籍看護工診察費等加項，及由伊代為扣除之停車費
      、勞保費、健保費、薪資所得稅、浮動績效等減項，而各
      項目數量及項目金額並非每月固定不變。準此，被告計算
      其每月薪資扣除主管加給後，無視其他加項及減項內容及
      金額，逕作為被告執行業務數量即PF點數比較之依據，主
      張伊調整被告薪資云云，並無所據。且被告既有能力提出
      原證10以外其他月份之總薪資數額及PF點數，惟卻刻意不
      提出各月份PF點數提成重分配實得金額，值班費、VIP檢
      查費、免稅加班、成檢看診費、外籍看護工診斷書費、外
      籍看護工診察等加項，以及各月份伊需另代為扣除停車費
      、勞保費、健保費、薪資所得稅、浮動績效等減項，意圖
      混淆鈞院視聽，實不足取。況被告在職進修期間係自95年
      9月起，如以95年9月為劃分，各取前後3個月計算：前3個
      月（即95年6、7及8月）之所得，分別為257,332元、204,
      934元及219,131元，平均為227,132.3元；後3個月（即95
      年10、11及12月）之所得，分別為298,379元、247,043元
      及253,270元，平均為266,230.7元，如不計入伊所支付之
      生活補助費用120,000元（即PF明細表上之其他加項），
      可得出被告於進修期間之實際薪資分別為178,379元、127
      ,043元及133,270元，平均為146,230.7元。兩相對照，可
      知被告於在職進修前、後3個月之平均實際薪資分別為227
      ,132.3元及146,230.7元，比例約略為3比2，相當於被告
      在職進修前、後門診時間之比例。由前述計算可證，被告
      於在職進修期間內，對伊提供之勞務，伊皆已覈實支付其
      應得之薪資，至於伊於被告在職進修期間內，另行支付予
      被告之生活補助費用120,000元，則與其所提供之勞務多
      寡無任何關聯。況且，伊之員工薪資均由電腦依原先程式
      設定而為計算，並無加以調整之機會。而被告對其薪資計
      算方式亦知之甚詳，如伊有任意調整之處，應可明確指出
      ；更何況如伊之薪資明細有計算錯誤而與事實不符，被告
      豈有可能於從95年至伊起訴之2年期間均未向伊主張？復
      據主管人事業務及薪資處業務之證人甲○○證稱，其於被
      告離職前，從未聽聞被告反應其薪資PF點數有遭調整或經
      變造之情形，可知被告辯稱其所領之薪資，經伊調整而其
      所受領之補助實為勞務報酬等語，實為臨訟飾詞，不足採
      信。
    (三)並聲明：1.被告應給付原告1,544,000元及自支付命令聲
      請狀送達之翌日（即97年12月10日）起至清償日止按年息
      百分之5計算之利息。2.原告願供擔保，請准宣告假執行
      。
二、被告答辯以：
  (一)伊自89年2月15日起即擔任原告內科部神經科主治醫師，兩
    造迄至95年間始簽訂聘用契約書，而非原告所述伊於95年間
    始任職於原告醫院。又伊於95年間考取臺北醫學大學醫學研
    究所博士班，為兼顧課業進修及工作，遂向原告申請主治醫
    師教育訓練，進修期間自95年9月至100年6月止，除每週減
    少一節門診外，其餘工作大致維持相同，原告同意補助伊每
    月120,000元，伊並依規定切結保證於進修結束後，應返回
    原告院所服務至少10年。
  (二)伊原為原告乙○○之女婿，於96年3、4月間與前妻因感情不
    睦分居（嗣於98年初協議離婚並辦妥離婚手續），或因此與
    原告高層生有嫌隙，然而卻未影響臨床服務工作，係因原告
    高層施壓，伊始萌生辭意，但考量臨床業務接續，減低醫院
    及病患困擾，亦曾表達繼續服務之意願，惟不為原告所接受
    ，原告之子（時任醫療體系執行長）乃授意伊主動請辭，並
    自96年4月30日起終止伊所有臨床業務，伊離職實為配合並
    接受原告之安排及指示，此觀之伊於96年5月7日所提交之申
    訴書載明：「因個人私領域行為不當，雖不影響臨床服務之
    工作，但因職身分特殊，唯恐損及醫院形象及領導統御而萌
    生辭意，但為讓臨床業務能有接續，並貴院能有時間尋妥主
    治醫師，減低醫院及病患的困擾，職表達繼續服務的意願，
    惟因貴院鈞長基於種種完善考量，授意職主動請辭，並自96
    年4月30日起終止所有臨床業務」及楊弘仁批示：「文中所
    提配合離職之言差矣！本人對鄔君曉以大義，若非自行辭職
    而撤銷評議，則後果將更加嚴重，且必影響個人聲譽及前途
    」等語，可知伊因私領域之問題得罪原告醫院高層，竟因此
    遭移送評議，且高層以「後果將更加嚴重，且勢必影響個人
    聲譽及前途」等語施壓、脅迫被告離職，實難謂伊有違約之
    情事。又證人甲○○雖於99年3月16日到庭證述，伊於離職
    前均兼任醫務長、伊所述授意主動離職之「鈞長」為院長李
    源德（以下逕稱其名）等情均與事實不符，實則申訴書所述
    「鈞長基於種種完善考量授意主動離職」之「鈞長」係指董
    事長乙○○（以下逕稱其名）、楊弘仁。證人甲○○既位居
    行政高層，理應明白該簽呈所指之「鈞長」並非李源德，而
    係乙○○、楊弘仁，其刻意迴避而回答「這只是一般簽呈的
    呈核流程而已」，係為強調乙○○及楊弘仁未介入處理此事
    ，亦未授意離職，顯與事實不符，自不足採。且證人甲○○
    庭呈附卷之員工獎懲辦法節本為98年2月修正A4版本，但員
    工獎懲辦法尚有94年11月修正A2版，96年11月修正A3版。而
    被告於96年5月離職，理應適用94年11月修正A2版。縱依98
    年2月修正A4版之員工獎懲辦法，伊雖有外遇情事，亦無證
    人甲○○證述：「（被告訴訟代理人問：你剛說可以依規定
    送人事評議委員會，請問你是依何規定）有好幾條可以」之
    懲戒事由，適證原告醫院高層當時確時曾以「將被告送懲戒
    」為由，向被告授意施壓。另倘被告未自行辭職，人事評議
    委員會最重處理情形，依證人證述：「……曾經發生過有記
    滿2大過，免職，但不是這種情形（指外遇情形）」。是以
    ，縱被告有外遇情事，亦不該當免職情況，自無原告所推論
    ，縱被告未申請離職，事後經人事評議委員會決議懲處免職
    後，被告應視同給付不能之情事。復參酌員工獎懲辦法6.2.
    4解僱章節：「6.2.4. 1員工有下列情事之一者應予解僱，
    不發給離職金：6.2.4.1.1違背職務上重大義務，嚴重損害
    本院權益者。6.2.4.1.2挪用公款或侵佔本院財務或利用職
    權營私舞弊者。6.2.4.1. 3擅離職守致病患發生危急事故者
    。6.2.4.1.4怠忽職務出於故意或過失，情節重大使本院蒙
    受重大損失者。6.2.4.1.5涉及不法集團煽動要脅他人情節
    重大者。6.2.4.1.6對同仁脅迫恐嚇欺騙或造謠妨礙工作，
    情節重大足以影響本院經營，符合勞動基準法第12條規定者
    。6.2.4.1.7無正當理由連續曠職3日或曠職1個月累計達6日
    者。6.2.4.1.8偽造機構、主管簽(章)，或盜用印信圖謀不
    法利益者。6.2.4.1.9攜帶武器等危險物品進入本院圖謀不
    軌者。6.2.4.1.10向病家索饋或對病患有性騷擾情事者。6.
    2.4.1.11受有期徒刑之宣告確定而未逾知緩刑或未准易科罰
    金者。6.2.4.1.12同一年度內記大過3次無功可抵或違反勞
    動基準法第12條之規定一次記2大過者。6.2.4.1.13未經同
    意在外兼職與本院利益相競爭之行業致影響公務或損害本院
    權益情節嚴重者。」等規定。然伊所為職務上行為並無損害
    原告醫院之情事，自未該當前述任一解僱事由。實則，伊於
    未接獲評議通知前，即經楊弘仁一再告知該評議將對伊相當
    不利，並威脅、授意伊提出辭呈，且有前述申訴書中楊弘仁
    之簽文：「本人對鄔君曉以大義，若非自行辭職而撤銷評議
    ，則後果將更加嚴重」可資佐證。是伊請辭係受到高層施壓
    授意，而依原告醫院之員工獎懲辦法並無將伊移請人事評議
    委員會進行懲戒之事由。復參證人甲○○亦證稱其請人事室
    秘密查核後，認伊係違反系爭切結書第6條及第7條第1項，
    而非系爭切結書第4條：「於院外進修期間需恪守院方及進
    修機構之一切規定，維護醫院聲譽」之規定。易言之，原告
    醫院一開始並未認定伊於進修期間有影響原告聲譽之行為。
  (三)又伊所簽立之系爭切結書，係原告預定用於同類契約之條款
    ，為定型化契約，而系爭切結書第7條規定：「(二)進修結束
    後返院服務未滿約定之期限，而中途離職（無論係院方或本
    人之原因）願將進修期間向院方所支領之一切費用以二倍奉
    還，並於離職前付清。」，即縱離職原因出於原告，可歸責
    於原告，被告仍須負擔支領費用2倍之違約金，顯屬免除減
    輕原告之責任，加重被告之責任，對被告有重大不利益之條
    款，此情形顯失公平，依民法第247條之1規定，自屬無效，
    準此，原告無法依據系爭切結書條款請求主張。又系爭切結
    書第6條規定：「進修結束後願意在院內至少服務十年，自
    100 年6月起至110年6月止」、第7條規定：「若未按前項約
    定返院服務或服務未滿約定之期限時，願以下列方式計付懲
    罰性違約金予貴院：(一)進修結束未即返院服務，願將進修期
    間內向院方所支領之一切費用以二倍奉還，並於進修結束後
    三個月內付清。(二)進修結束後返院服務未滿約定之期限，而
    中途離職(無論係院方或本人之原因)願將進修期間向院方所
    支領之一切費用以二倍奉還，並於離職前付清。」，惟伊迄
    今尚在進修期間中，與系爭切結書第6條、第7條「進修結束
    後」、「進修結束未即返院服務」要件即有不符，且依系爭
    切結書第6條規定，進修結束後願意在院內服務之期限，係
    自100年6月起至110年6月止，該條件或期限均尚未成就或屆
    期，是以，原告請求被告依切結書第7條規定給付違約金，
    顯無理由。且縱系爭切結書第6條之規定非「條件」，亦非
    「期限」，而為清償期限或履約期限，惟本件清償期限既未
    屆至，且在伊仍未結束進修，尚未符合切結書之要件，原告
    自無理由要求2倍違約金。況伊已提出於進修結束後，願以
    每週1節門診之兼職方式，返院服務，但遭原告拒絕，自屬
    受領遲延，原告應自負遲延責任。
  (四)再伊於進修期間之臨床業務並未有顯著減少，然而每月薪資
    加上原告所謂之「薪資補助」120,000元後，卻與申請補助
    前無異，換言之，原告美其名為補助被告之薪資，卻在薪資
    計算刻意調整，致「薪資補助」淪為帳面上的補助而非實質
    的補助，準此，被告每月所支領之120,000元，實為提供勞
    務而獲取之報酬，原告並未依約給予實質「薪資補助」。況
    且伊工作至96年4月30日止，而原告補助伊卻僅96年3月31日
    止，亦未依約補助至100年6月止，準此，原告未按期支付被
    告每月「薪資補助」，違約在先，影響被告之生活甚鉅，造
    成被告諸多困擾，原告現反過來請求被告給付違約金，顯無
    理由。且目前大部分私人醫院主治醫師的收入都以業績制（
    PF,physician fee）為主，即看病人（包含門、住診）及做
    檢查就可以依其服務量及各醫院所訂的提成比例計算點數，
    再依點數值換算成實際薪資。而醫生之工作內容，非僅僅為
    每週3節或2節門診，尚包括住院病患之照顧工作及值班等。
    伊於進修期間，門診固然從每週3節減少至2節，但臨床業務
    並非未顯著減少，最起碼並未減為2/3，參照原告所提出之
    薪資明細表，伊於進修前95年7月份的總點數為187,778，9
    月的總點數為198,985，10月份的總點數208,442，工作量不
    但未減少，反高於進修前。是以，伊之工作時間絕非以3比2
    計算，薪水更不應以3比2計算。而伊95年9月份總點數198,9
    85，明顯高於同年7月份187,778，惟該月領取242,524元，
    扣除所謂的補貼68,000元，僅剩下174,524元，顯低於7月份
    所領取之204, 934元。若再以95年2月點數193,879及9月(進
    修後)點數198,985相較，伊之工作量並未減少，然2月實際
    薪資199,433元，卻較9月薪資162,524元明顯減少。另以95
    年5月點數207,401及10月(進修後)點數208,442相較，前者
    實際薪資為207,416元，後者卻為166,379元，益證伊進修後
    的總點數高，工作量未減少，報酬卻不及進修前之薪水，由
    此可證伊進修前後之薪資確實遭原告醫院調整，致「薪資補
    助」淪為帳面上的補助而非實質補助。另伊雖工作至96年4
    月30日，惟原告未依約補助伊至100年6月止僅補助伊至96年
    3月31日，核屬違約在先，已如前述。縱認原告解除契約為
    合法有據，然被告解除時點為本件訴狀送達日即98年7月9日
    ，故原告於解約之前，均負有給付伊生活補助費之義務。故
    原告違約在先，足堪認定。
  (五)退萬步言，縱認被告構成違約事由，審酌其情節、原告所受
    之損害，兩造間約定之違約金過高，亦請求酌減違約金。
  (六)並聲明：1.原告之訴及假執行之聲請均駁回。2.如受不利之
    判決，願以現金或同額華南銀行無記名可轉讓定期存單供擔
    保，請准免予假執行。
三、兩造對於下列事項：
    (一)被告自89年2月15日起擔任原告內科部神經科主治醫師。
    (二)被告於95年9月間向原告申請至臺北醫學大學臨床博士班
      進修，請求原告每月補助生活費用120,000元，並簽立系
      爭切結書。
    (三)原告自95年9月18日起至96年3月31日止，以「其他加項」
      為名，給付被告共計772,000元。
    (四)被告於96年5月1日離職。
    均不加予爭執，並有系爭切結書、敏盛綜合醫院支付丙○○
    醫師薪資明細表、原告98年7月9日民事準備(二)狀、被告98年
    9月23日民事爭點整理狀及本院98年9月28日言詞辯論筆錄等
    在卷可稽（見司促卷第8至9頁、審訴更一卷第38、108頁）
    ，並經本院查明無訛，此部分事實自堪認為真實。
四、原告以被告原為伊醫院內科部神經科主治醫師，於95年9月
    間向伊申請在職進修，請求伊每月補助生活費用120,000元
    ，並簽立系爭切結書擔保，嗣被告因前揭原因而於96年5月1
    日離職，被告應依前揭規定給付伊1,544,000元，被告則以
    前揭情辭置辯，則本件爭點厥為(一)系爭切結書有無民法第24
    7條之1有關定型化契約約款無效規定之適用？(二)被告有無違
    反系爭切結書第6條之情形，而應依第7條第1項規定返還在
    職進修期間向原告支領之一切費用之2倍？(三)原告以被告有
    違反系爭切結書第4條之情形，主張依民法第256條規定解除
    系爭切結書之約定，依民法第259條、第260條規定，及依系
    爭切結書第7條計算，請求被告返還在職進修期間向原告所
    支領之生活補助費772,000元，及給付同額之違約金，有無
    理由？茲析述如下：
    (一)系爭切結書有無民法第247條之1有關定型化契約約款無效
      規定之適用？
      1.按依照當事人一方預定用於同類契約之條款而訂定之契
        約，為加重他方當事人責任之約定，按其情形顯失公平
        者，該部分約定無效，固為民法二百四十七條之一第二
        款所明定。惟八十八年四月二十一日民法債編增訂該條
        規定之立法理由，乃鑑於我國國情及工商發展之現況，
        經濟上強者所預定之契約條款，他方每無磋商變更之餘
        地，為使社會大眾普遍知法、守法，防止契約自由之濫
        用及維護交易之公平，而列舉四款有關他方當事人利害
        之約定，而為原則上之規定，明定「附合契約」之意義
        ，及各款約定按其情形顯失公平時，其約定為無效。是
        該條第二款所謂「加重他方當事人之責任」，應係指一
        方預定之契約條款，為他方所不及知或無磋商變更之餘
        地而言，而所稱「按其情形顯失公平者」，則係指依契
        約本質所生之主要權利義務，或按法律規定加以綜合判
        斷有顯失公平之情形而言，此有最高法院91年度台上字
        第2336號判決意旨可供參照。是倘契約當事人於訂約過
        程中，關於權利義務之重要事項，已多有磋商變更者，
        應認契約雙方當事人已立於對等之地位，而無民法第24
        7條之1有關定型化契約約款無效規定之適用。
      2.系爭切結書固為原告預定用於主治醫師申請在職進修而
        訂定，然被告係依據原告醫院訂定之「主治醫師在職進
        修辦法」（以下簡稱在職進修辦法，2006-01-A3版本，
        見本院審訴更一卷第105至107頁）向原告申請在職進修
        ，並以專案向原告請求補助生活費用之事實，為兩造所
        不爭執，並有被告向原告提出申請之簽文在卷可稽（見
        本院審訴更一卷第57至58頁），堪信屬實。而查在職進
        修辦法第6點進修費用補助規定「6.2生活補助費：6.2.
        1臨床醫學國內、外進修以一年為限，超過1年部份不得
        申請補助。除專案申請，經總裁許可後方可延長及請領
        補助。一年內補助費120,000元/月」，被告以專案向原
        告申請補助其博士班前2年每月120,000元生活費用，其
        於前揭簽呈簽擬：「1.擬將門診減少至每週兩節。2.住
        院病患之照顧唯恐無法兼顧，故與本科張峻源醫師（亦
        將於今年就讀台大電機研究所）共同照護住院病患（co
        mbined care），PF之計算各為二分之一，on call及照
        會如常。3.維持每月一次假日一線值班。4.其餘院內職
        務與各委員會委員由鈞長分派。5.擬申請博士班前兩年
        院方補助每月120,000元/月生活費，因依據本院主治醫
        師在職進修辦法之規定，不得補助超過一年，特以專案
        懇請院方同意，兩年後之進修補助待職之研究狀況及當
        時收入情形另專案申請，懇請玉成。6.畢業後簽約服務
        時間以修業時間兩倍計算，否則應返回補助款項。7.學
        成後將戮力將所學貢獻敏盛醫療體系，提升院內研究風
        氣，並將申請教職提升院內教學品質與教學人力。8.如
        獲長官認可及核准後與醫院簽訂合約並與連帶保證人共
        同切結保證履行合約」等語，足見被告並非無與原告磋
        商及變更約定之能力，自難認其與原告非立於對等之地
        位。又被告既申請減少門診、與其他醫師共同照護住院
        病患、延長進修補助期間為兩年以及進修兩年後視情況
        欲再另案申請補助等，而其申請已獲原告認可及核准，
        被告就此即享有較其他申請在職進修之主治醫師為優渥
        之待遇，原告要求被告應於一定期間內繼續於原告醫院
        服務，應屬相對之代價，尚難認係加重被告之責任，且
        以被告之教育程度及職業地位，被告應能充分理解系爭
        切結書之權利義務及其效果，而被告對系爭切結書之約
        款既無刪改之請求，當係已詳加考慮後認無需變更才簽
        訂系爭切結書，是尚難認原告要求被告出具系爭切結書
        有何顯失公平之情形，自無民法第247條之1有關定型化
        契約約款無效規定之適用。
    (二)被告有無違反系爭切結書第6條之情形，而應依第7條第1
      項規定返還在職進修期間向原告支領之一切費用之2倍？
      1.按解釋契約，固須探求當事人立約時之真意，不能拘泥
        於契約之文字，但契約文字業已表示當事人真意，無須
        別事探求者，即不得反捨契約文字而更為曲解，此有最
        高法院17年上字第1118號判例要旨可資參照。 
      2.查系爭切結書第6條約定：「進修結束後願意在院內至
        少服務10年0月，自100年6月起至110年6月止……」，
        第7條約定：「若未按前項約定返院服務或服務未滿約
        定之期限時，願以下列方式計付懲罰性違約金予貴院：
        (一)進修結束未即返院服務，願將進修期間內向院方所支
        領之一切費用以二倍奉還，並於進修結束後三個月內付
        清。(二)進修結束後返院服務未滿約定之期限，而中途離
        職（無論係院方或本人之原因）願將進修期間向院方所
        支領之一切費用以二倍奉還，並於離職前付清。」，顯
        見系爭切結書第6條及第7條係針對被告於「進修結束後
        」應負之義務及違反之效果，而被告迄今尚在進修中，
        為原告所不爭執，則不論被告係因個人因素而自動辭職
        或因原告醫院內主管授意被告辭職，均尚難認被告已違
        反系爭切結書第6條之約定，而應依第7條第1項約定返
        還在職進修期間向原告所支領之一切費用之2倍金額，
        是原告以被告違反系爭切結書第6條之約定，主張依切
        結書第7條約定請求被告給付違約金，為無理由。
    (三)原告以被告有違反系爭切結書第4條之情形，主張依民法
      第256條規定解除系爭切結書之約定，依民法第259條、第
      260條規定，及依系爭切結書第7條計算，請求被告返還在
      職進修期間向原告所支領之生活補助費772,000元，及給
      付同額之違約金，有無理由？
      1.查系爭切結書第4條記載：「在院外進修期間願恪守院
        方及進修機構之一切規定，維護醫院聲譽，並依照進修
        項目虛心學習，吸取醫療經驗、技術與知識，於指定之
        日期完成進修任務，按核定之行程返院，絕不擅自延長
        進修期限或變更進修項目。如有違背者，願按第七條約
        定，視同進修結束未返院服務計付懲罰性違約金予貴院
        。」，被告固有依條文約定，負「在院外進修期間願恪
        守院方及進修機構之一切規定，維護醫院聲譽」之義務
        ，惟被告原本即為原告醫院之主治醫師，本即負有維護
        醫院聲譽之責任，是解釋此條文，即應自全條文意旨觀
        之，而非僅取其中之字句，而觀此條文之全文意旨，被
        告切結此條文之目的應係在保證其將「於指定之日期完
        成進修任務，按核定之行程返院，絕不擅自延長進修期
        限或變更進修項目」，否則願按系爭切結書第7條約定
        ，視同進修結束未返院服務計付懲罰性違約金予原告，
        尚非如原告所稱，被告負有「在院外進修期間願恪守院
        方及進修機構之一切規定，維護醫院聲譽」之義務，於
        原告認被告之行為有損原告醫院聲譽之情事發生，被告
        即應依系爭切結書第7條約定，視同進修結束未返院服
        務計付懲罰性違約金予原告。
      2.原告於起訴後，以被告違反系爭切結書第4條約定，追
        加主張依民法第256條解除系爭切結書之約定，依民法
        第259條、第260條規定，及依系爭切結書第7條計算，
        請求被告返還在職進修期間向原告所支領之生活補助費
        772,000元，及給付同額之違約金，惟原告迄本院言詞
        辯論終結前，均未舉證證明被告有何「擅自延長進修期
        限或變更進修項目」之情形，且被告目前仍依原申請進
        修之項目進修中，自難認被告已違反系爭切結書第4條
        之切結，原告之請求自無理由。
五、綜上所述，原告以被告違反系爭切結書第6條、第4條約定（
    切結條款），依系爭切結書第7條第1項、民法第259條、第2
    60條規定，及依系爭切結書第7條計算，請求被告給付前開
    金額，均無理由，應予駁回。又原告既受敗訴判決，其假執
    行之聲請即失所附麗，不應准許。
六、本件事證已臻明確，兩造其餘攻擊或防禦方法，經本院審酌
    後，認均與本件之結論無涉，茲不再一一論述，併予敘明。
七、結論，本件原告之訴為無理由，依民事訴訟法第78條，判決
    如主文。
中    華    民    國    99    年    4     月    30    日
                  民事第一庭    法  官  林春鈴
以上正本係照原本作成。
如對本判決上訴，須於判決送達後20日內向本院提出上訴狀。
中    華    民    國    99    年    4     月    30    日
                                書記官  潘惠敏

司法院資訊處製作；財團法人民間司法改革基金會備份。
